【裁判字號】    97,消債更,55
【裁判日期】    980629
【裁判案由】    更生事件
【裁判全文】
臺灣士林地方法院民事裁定            97年度消債更字第55號
債  務  人  乙○○
代  理  人  董子祺律師
上列當事人聲請更生事件，本院裁定如下：
    主  文
債務人乙○○自中華民國九十八年六月二十九日十七時起開始更
生程序。
命司法事務官進行本件更生程序。
    理  由
一、按債務人與金融機構協商成立者，不得聲請更生或清算，但
    因不可歸責於己之事由，致履行顯有重大困難者，不在此限
    。本條例施行前，債務人依金融主管機關協調成立之中華民
    國銀行公會會員辦理消費金融案件無擔保債務協商機制與金
    融機構成立之協商，準用前項之規定，消費者債務清理條例
    第151 條第5 項、第6 項分別定有明文。次按，債務人不能
    清償債務或有不能清償之虞，且無擔保或無優先權之債務總
    額未逾新臺幣（下同）1,200 萬元者，於法院裁定開始清算
    程序或宣告破產前，得向法院聲請更生，觀諸同條例第3 條
    、第42條第1 項規定自明。又法院開始更生程序之裁定，應
    載明其年、月、日、時，並即時發生效力。法院開始更生或
    清算程序後，得命司法事務官進行更生或清算程序，必要時
    得選任律師、會計師或其他適當之自然人或法人一人為監督
    人或管理人，復為同條例第45條第1 項、第16條所明定。
二、本件聲請意旨略以：伊有不能清償債務之情事，前於消債條
    例施行前，曾依照中華民國銀行公會會員辦理消費金融案件
    無擔保債務協商機制與金融機構成立協商，約定自民國95年
    7 月開始，分120 期，利率8%，每月還款20,167元。惟伊每
    月平均收入25,000元，扣除每月依協商條件應清償之金額後
    ，僅餘4,833 元，已無法維持最低基本生活。且伊需支出子
    女之扶養費，又於96年9 月10日失業，故原協商條件過苛已
    超越伊之能力，而有不可歸責於己致履行原協商條件顯有重
    大困難之事由，且伊無擔保或無優先權之債務總額未逾1,20
    0 萬元，復未經法院裁定開始清算程序或宣告破產，爰依消
    債條例第151 條第6 項之規定向本院聲請更生等語。
三、查債務人乙○○所主張之上開事實，除每月生活必要支出之
    金額外，有債務人全戶戶籍謄本（見本院卷第28頁）、95、
    96年度綜合所得稅各類所得資料清單（見本院卷第9 、29頁
    ）、財產歸屬資料清單（見本院卷第31頁）、97年度各類所
    得扣繳暨免扣繳憑單（見本院卷第89頁）、勞工保險被保險
    人投保資料表（見本院卷第59頁）財團法人金融聯合徵信中
    心當事人綜合信用報告－協商前置專用債權人清冊（見本院
    卷第16頁）、中華民國銀行公會員辦理消費金融案件無擔保
    債務協商機制協議書及無擔保債務還款計畫（見本院卷第11
    0 至112 頁）等為證，核閱屬實，堪認為真正。是本件所需
    審究者，乃債務人是否確有不可歸責於己之事由，致履行協
    商條件顯有重大困難之情形：
  (一)經查，債務人自陳其為清償債務及維持家計，於95年7 月至
    96年12月間，除正職工作外，每月尚有兼職收入10,400元等
    語（見本院卷第80頁），是參以債務人之財產及收入狀況說
    明書及上開95年度、96年度綜合所得稅各類所得資料清單所
    載，其95年每月平均收入30,802元、96年每月平均收入37,8
    83元。惟債務人97年度每月平均實際收入遽減為29,971元（
    已扣除勞保、健保），有其97年1 月至12月薪資轉帳證明可
    按（見本院卷第50至52頁）。
  (二)次查，債務人固主張每月必要生活費用包括：健保費437 元
    、膳食費7,500 元、水費384 元、電費1,163 元、瓦斯費1,
    101 元、交通費2,420 元。惟就上開交通費部分，依債務人
    所陳，其工作地點位於臺北縣淡水鎮，均以公車（1 段票）
    、捷運（芝山站至淡水站）往返，則以公車1 段票15元、捷
    運票價32元（悠遊卡優惠價），扣除捷運及公車轉乘之優惠
    價8 元，每月工作日22日計算，故債務人之交通費支出應僅
    1,716 元（計算式：[(15＋32-8) ×2]×22=1716） 。又上
    開健保費已於債務人每月收入中扣除，自不於必要支出中重
    複計算。從而，債務人每月必要生活費用共計11,864元。
  (三)又債務人主張應受扶養人即其子楊宗霖之每月扶養費用包括
    ：健保費311 元、交通費528 元、膳食費9,000 元、學費5,
    332 元乙節：
    1.查楊宗霖自95年2 月起即向甲○○○銀行申請就學貸款，
      並經撥款，有甲○○○銀行高級中等以上學校學生就學貸
      款撥款通知書在卷可稽（見本院卷85頁），是以，債務人
      應無上開學費支出，此部分費用應予扣除。又上開健保費
      已於債務人每月收入中扣除，自不於扶養費用中重複計算
      。
    2.按「扶養之程度，應按受扶養權利者之需要，與負扶養義
      務者之經濟能力及身分定之。」民法第1119條定有明文。
      次按消債條例之立法目的在使不幸陷入經濟困境之人得以
      清理債務、重建生活，並於清理過程中保有符合人性尊嚴
      之最低基本生活，而非維持債務人過去慣常之寬逸生活，
      故於評估債務人之清償債務能力時，不得由債務人任意主
      張其基本生活費用之數額。故參酌債務人目前負債現況及
      每月實際收入情形，其應受扶養人之每月扶養費用，應以
      財政部所公布受扶養親屬免稅額77,000元（平均每月為6,
      417 元）。從而，債務人所陳上開扶養費用顯屬過高，應
      以每月6,417 元計算。
  (四)綜上所述，以債務人每月實際收入29,917元計算，扣除每月
    應還款之協商金額20,167元，債務人每月僅餘9,750 元，已
    不足支應債務人之每月必要生活費用11,864元及扶養費用6,
    417 元，債務人主張其有不可歸責於己之事由，致履行協商
    條件顯有困難，堪認為真實。此外，債務人復查無消費者債
    務清理條例第6 條第3 項、第8 條或第46條各款所定駁回更
    生聲請之事由存在，則其聲請更生，應屬有據。揆諸首揭規
    定及說明，應予開始更生程序，並命司法事務官進行本件更
    生程序。
四、爰裁定如主文。
中    華    民    國    98    年    6     月    29    日
                  民事第二庭  法      官  古振暉
上為正本係照原本作成。
本件不得抗告。
中    華    民    國    98    年    6     月    29    日
                              書  記  官  羅伊安


司法院資訊處製作；財團法人民間司法改革基金會備份。
